ACORDAO-COMPLETO-2352165

ACÓRDÃO 6587/2019 ATA 26/2019 - PRIMEIRA CÂMARA

VISTOS, relatados e discutidos estes autos de tomada de contas especial, instaurada pelo Fundo Nacional de Desenvolvimento da Educação (FNDE) , em desfavor do Sr. Vildemar Rosa Fernandes, prefeito de São Miguel do Guamá/PA nas gestões 2005-2008 e 2009 a 30/9/2010, em razão de irregularidades na comprovação da execução de recursos repassados ao município, na modalidade fundo a fundo, à conta do Programa Dinheiro Direto na Escola, no exercício de 2010.
ACORDAM os Ministros do Tribunal de Contas da União, reunidos em sessão de 1ª Câmara, ante as razões expostas pelo Relator, em:
9.1. considerar revel o Sr. Vildemar Rosa Fernandes, para todos os efeitos, nos termos do art. 12, § 3º, da Lei 8.443/1992;
9.2. julgar irregulares as contas do Sr. Vildemar Rosa Fernandes, com fundamento nos arts. 1º, inciso I, 16, inciso III, alíneas “b” e “c” da Lei 8.443/1992, condenando-o, com base nos arts. 19, caput, e 23, inciso III, da mesma Lei, ao pagamento da quantia a seguir discriminada, com a fixação do prazo de quinze dias, a contar da notificação, para comprovar, perante o Tribunal (art. 214, inciso III, alínea “a”, do Regimento Interno) , o recolhimento da dívida aos cofres do Fundo Nacional de Desenvolvimento da Educação, atualizada monetariamente e acrescida dos juros de mora, calculados a partir da respectiva data de ocorrência, até a data dos recolhimentos, na forma prevista na legislação em vigor;
	Valor Original (R$) 
	Data da Ocorrência

	1.460,12
	6/1/2010

	1.460,12
	11/1/2010

	47.052,05
	21/7/2010

	9.443,50
	22/7/2010

	7.100,00
	23/7/2010

	8.880,00
	29/7/2010

	1,50
	6/1/2010

	0,57
	23/6/2010

	242,93
	21/7/2010

	0,05
	30/9/2010

9.3. aplicar ao Sr. Vildemar Rosa Fernandes, com fundamento no art. 19, caput, da Lei 8.443/1992, multa prevista no art. 57 da mesma Lei, c/c art. 267 do Regimento Interno do TCU, no valor de R$ 17.000,00 (dezessete mil reais) , fixando-lhe o prazo de quinze dias, a contar da notificação, para que comprove, perante este Tribunal, o recolhimento da dívida aos cofres do Tesouro Nacional (art. 214, inciso III, alínea “a”, do Regimento Interno do TCU) , atualizada monetariamente desde a data deste acórdão até a data do efetivo recolhimento, se for paga após o vencimento, na forma da legislação em vigor;
9.4. autorizar, desde logo, nos termos do art. 28, inciso II, da Lei 8.443/1992, a cobrança judicial das dívidas, caso não atendida as notificações;
9.5. remeter cópia deste acórdão à Procuradoria da República no Estado Pará, com fundamento no art. 12, inciso IV, da Lei 8.443/1992 c/c o § 7º do art. 209 do Regimento Interno do TCU, para o ajuizamento das ações civis e penais que considerar cabíveis.

Tomada de contas especial instaurada em razão de irregularidades na comprovação da execução de recursos repassados ao município, na modalidade fundo a fundo, à conta do Programa Dinheiro Direto na Escola, no exercício de 2010

Primeira Câmara

Prefeitura Municipal de São Miguel do Guamá/PA.

3. Responsável: Vildemar Rosa Fernandes (XXX.048.872-XX).

13.1. Ministros presentes: Benjamin Zymler (na Presidência), Bruno Dantas e Vital do Rêgo.
13.2. Ministros-Substitutos presentes: Augusto Sherman Cavalcanti (Relator) e Weder de Oliveira.

AUGUSTO SHERMAN

Adoto, como relatório, a instrução da Secex/TCE (peça 21) , com a qual se manifestaram de acordo os titulares da Secretaria (peças 22 e 23) e o representante do MP/TCU (peça 24) . Transcrição com ajustes de forma considerados pertinentes.
“INTRODUÇÃO
1.	Trata-se de tomada de contas especial instaurada pelo Fundo Nacional de Desenvolvimento da Educação (FNDE) , do Ministério da Educação (MEC) , em desfavor do Sr. Vildemar Rosa Fernandes, CPF XXX.048.872-XX, exPrefeito municipal de São Miguel do Guamá/PA nas gestões 2005-2008 e 2009 a 30/9/2010, em razão da ausência de Demonstrativo da Execução da Receita e da Despesa e dos Pagamentos Efetuados na prestação de contas do Programa Dinheiro Direto na Escola de 2010 - PDDE/2010 relativo à Entidade Executora-EEx, Prefeitura Municipal de Guamá/PA, e da falta de rendimentos não auferidos no mercado financeiro.
2. 	O Programa Dinheiro Direto na Escola de 2010 - PDDE/2010 tem como objeto o repasse em caráter suplementar de recursos financeiros destinados à cobertura de despesas de custeio, manutenção e de pequenos investimentos, que concorram para a garantia do funcionamento e melhoria da infraestrutura física e pedagógica dos estabelecimentos de ensino municipais, tendo sido regulamentado para o ano de 2010 pela Resolução/CD/FNDE 3, de 1/4/2010 (peça 9) .
HISTÓRICO
3.		A transferência de recursos à conta do Programa Dinheiro Direto na Escola de 2010- PDDE/2010 foi normatizada pela Resolução 3, de 1°/4/2010. Os repasses para a conta corrente 5.353-8, da agência 2.653-0 do Banco do Brasil, destinada ao PDDE da EEx, Prefeitura Municipal de São Miguel do Guamá/PA, foram efetivados segundo o cronograma de Ordens Bancárias (OB) e de créditos, além do saldo remanescente do PDDE/2009 na respectiva conta corrente, conforme segue (peça 2, p. 41 e 25-26) :

	N. OB
	Emissão
	Valor (R$) 
	Credito na C/C

	2010OB500434
	19/6/2010
	14.240,20
	23/6/2010

	2010OB500408
	19/6/2010
	28.480,40
	23/6/2010

	2010OB501736
	22/6/2010
	9.912,50
	24/6/2010

	2010OB502840
	23/6/2010
	19.825,00
	25/6/2010

	TOTAL
		72.458,10
	
	Saldo de 2009
		2.946,75
	30/12/2009

4. 	O Sr. Vildemar Rosa Fernandes iniciou a sua segunda gestão frente à Prefeitura Municipal de São Miguel do Guamá/PA 1º/1/2009 e nela permaneceu até o dia 30/9/2010, quando foi afastado do cargo público em cumprimento a decisão transitada em julgado do Poder Judiciário Eleitoral, que reconheceu que sua reeleição foi conquistada pelo uso de expediente ilegal e resultante de abuso de poder econômico (peça 2, p. 20) .
5. 	Após a condução interina do município pelo Presidente da Câmara Municipal de São Miguel do Guamá/PA, em 5/10/2010, a Srª Márcia Maria Rocha Cavalcante, CPF XXX.139.792-XX, foi empossada no cargo de prefeita municipal. Entretanto, devido a Ação de Improbidade Administrativa ajuizada pelo Ministério Público no Estado do Pará, essa senhora também teve o seu mandato cassado algumas vezes pela instância judiciária do município, vindo a ser definitivamente afastada e substituída pela sua vice-prefeita em 26/12/2012, quatro dias antes do final do seu mandato (peça 2, p. 53-54) . 
6. 	Em 28/2/2011, a então prefeita municipal, Srª Márcia Maria Rocha Cavalcante, apresentou a prestação de contas do PDDE/2010 por meio seu Ofício 60GAB/2011 (peça 2, p. 20) , onde restou explicitado que não foram localizados documentos capazes de comprovar as despesas efetuadas com os recursos do PDDE/2010 por parte do exprefeito, Sr. Vildemar Rosa Fernandes.
7. 	A referida prestação de contas do PDDE/2010 foi composta exclusivamente por cópia do Demonstrativo Consolidado da Execução Físico-Financeira das Unidades Executoras Próprias-UEx (peça 2, p. 21) e por Extrato Bancário da conta corrente 5.353-8, da agência 2.653-0 do Banco do Brasil, destinada ao PDDE da EEx (peça 2, p. 24-28) , sem a necessário Demonstrativo da Execução da Receita e da Despesa e de Pagamentos Efetuados pela EEx. 
8.	Foram anexadas à prestação de contas, cópias de Ação de Improbidade Administrativa junto ao Tribunal de Justiça do Estado do Pará (peça 2, p. 30-34) e de Representação Criminal perante a Promotoria de Justiça de São Miguel do Guamá/PA, ambas apresentadas pelo município, representado pela prefeita, Srª Márcia Maria Rocha Cavalcante, e protocoladas em 11/11/2010 contra o exprefeito, Sr. Vildemar Rosa Fernandes, pelas quais foi comunicada a inexistência, quando da posse da Srª Prefeita em 5/10/2010, de documentos administrativos, contábeis ou jurídicos capazes de comprovar convênios, contratos, prestações de contas, concurso público, folhas de pagamento, relações de despesas, livros contábeis ou de controle patrimonial, além de processos, defesas e ações judiciais. Também foram registradas as faltas de bens, em especial computadores, impressoras, celulares corporativos, discos rígidos e arquivos magnéticos.
9. 	As medidas legais também informam que solicitaram ao Tribunal de Contas dos Municípios do Pará a emissão de certidão sobre as contas municipais e que fora solicitada a instauração de Tomada de Contas Especial ‘no Município de São Miguel do Guamá/PA’ relativa a 2009/2010, de modo a viabilizar o recebimento de transferências de recursos voluntários que se encontravam indisponíveis devido às inadimplências municipais. 
10. 	Em 6/8/2012, pela Informação 951E/2012-SEOPC/COPRA/CGCAP/Difin/FNDE (peça 2, p. 41-43) , foi concluído que estavam em consonância com os normativos o Demonstrativo Consolidado de Execução Físico-Financeira das Unidades Executoras Próprias-UEX, o extrato bancário da conta corrente da EEx e o ofício de encaminhamento de documentos, mas que não fora apresentado o imprescindível Demonstrativo da Execução da Receita e da Despesa e de Pagamentos Efetuados por conta do PDDE/2010, vindo a ser proposta a emissão de notificações aos responsáveis, Sr. Vildemar Rosa Fernandes e Srª Márcia Maria Rocha Cavalcante.
11. 	Pelos Ofícios 86E/2012- e 87E/2012-SEOPC/COPRA/CGCAP/Difin/FNDE, de 15/8/2012 (peça 2, p. 44-45) , foram respectivamente notificados o exPrefeito e a prefeita em exercício naquela data, solicitando a adoção de providências necessárias para a regularização da prestação de contas do PDDE/2010, embora não constem dos autos comprovantes dos seus recebimentos nem de manifestações dos responsáveis. 
12. 	Em 9/5/2013 foi registrado em sistema do FNDE requerimento para suspenção de inadimplência devido à irregularidade apontada na prestação de contas do PDDE/2010 (peça 2, p. 46) . Tal requerimento deriva do Ofício 56/2013/GAB-Pref, assinado em 29/4/2013 pelo Sr. Francisco das Chagas Sá, prefeito municipal de São Miguel do Guamá/PA na gestão 2013/2016.
13. 	No referido ofício, o Sr. Francisco das Chagas Sá comunica ao Presidente do FNDE que fora protocolada em 29/4/2013 (peça 2, p. 60-69) junto ao Ministério Público Federal Representação do Município de São Miguel do Guamá/PA, naquele ato representado pelo próprio Sr. Francisco das Chagas Sá, solicitando a instauração de inquérito civil público e a propositura de medidas judiciais cabíveis, devido à omissão no dever de prestar contas do PDDE/2010, nos termos do Ofício 87E/2012-SEOPC/COPRA/CGCAP/ Difin/FNDE, de 15/8/2012, em face do Sr. Vildemar Rosa Fernandes e da Srª Márcia Maria Rocha Cavalcante.
14. 	Na representação explicitada, o então prefeito, Sr. Francisco das Chagas Sá, alega que o Sr. Vildemar Rosa Fernandes, gestor municipal entre 2005-2008 e 1º/1/2009-3/10/2010, teve o seu mandato cassado e não apresentou a prestação de contas do PDDE/2010, enquanto a Srª Márcia Maria Rocha Cavalcante apresentou a referida prestação de contas incompleta, deixando de remeter ao FNDE documentos imprescindíveis para as análises.
15. 	Em consequência da incorreta prestação de contas, o município estaria sofrendo as consequências da inadimplência perante múltiplos cadastros dos órgãos da União, mais especificamente junto ao FNDE, o que estava provocando uma série de problemas para a sociedade civil do Município de São Miguel do Guamá/PA (peça 2, p. 62) . Na mesma representação, o Sr. Francisco das Chagas Sá alega que a exprefeita, Srª Márcia Maria Rocha Cavalcante, não atendera a sua solicitação para a realização de transição governamental e, inclusive, o impediu de ter acesso a documentos e prédios municipais.
16. 	Cabe ainda registrar que na representação perante o Ministério Público Federal, o Sr. Francisco das Chagas Sá informa que a Promotoria de Justiça Estadual de São Miguel do Guamá/PA ajuizou Ação de Busca e Apreensão contra a Prefeitura Municipal, Processo 787-77.2012.814.0055, tendo sido deferido o pedido, e realizada a busca e apreensão dos documentos na prefeitura no dia 8/8/2012, no último ano de gestão da exprefeita, que foi coordenada por três promotores de justiça e pelo Grupo de Prevenção e Repressão às Organizações Criminosas (Geproc) do Ministério Público do Estado, quando foram apreendidos computadores e documentos relativos a processos licitatórios com indícios de fraudes na área de saúde e educação, tendo as estimativas iniciais apontado desvios da ordem de R$ 8.000.000,00.
17. 	Pelo ocorrido, o Sr. Francisco das Chagas Sá afirma que não foram encontrados documentos contábeis referentes a folha de pagamento, despesas, relatórios de prestações de contas nem extratos bancários referentes às duas últimas gestões (peça 2, p. 64) . 
18. 	Encontra-se nos autos, também datado de 29/4/2013 (peça 2, p. 72-78) , cópia de Requerimento de Instauração de Tomada de Contas Especial dirigido ao Ministro Presidente deste Tribunal de Contas da União. Embora a cópia do requerimento enviada ao FNDE não contenha registro de protocolo deste Tribunal, o fato de ele ter sido datado em 29/4/2013, na mesma data em que fora assinado o Ofício 56/2013/GAB-Pref do Sr. Francisco das Chagas Sá para o Presidente do FNDE, pode ser tido como indício de veracidade, uma vez que o requerimento ao TCU e o ofício ao FNDE foram emitidos na mesma data e ainda não teria havido tempo hábil para o prefeito obter a chancela do Tribunal e enviar a cópia ao FNDE.
19. 	Devido ao Ofício 56/2013/GAB-Pref, de 29/4/2013, que atendeu aos requisitos do Manual de Assistência Financeira, aprovado pela Resolução/CD/FNDE 53/2009 - item 12, o Município de São Miguel do Guamá/PA teve o seu processo para retirada do seu nome como inadimplente perante o Sistema Integrado de Administração Financeira do Governo Federal (Siafi) ou Cadastro Informativo de Créditos não Quitados do Setor Público Federal (Cadin) iniciado. Em 2/2/2015 foi registrado no Sistema de Gestão de Prestação de Contas do FNDE o efeito suspensivo da inadimplência (peça 8) .
20. 	Em 20/6/2014 foi emitida a Informação 379/2014-DIAFI/COPRA/CGCAP/Difin/ FNDE (peça 2, p. 94-96) , que concluiu pela responsabilização exclusiva do Sr. Vildemar Rosa Fernandes, sem mencionar a Srª Márcia Maria Rocha Cavalcante, e impugnou a quantia histórica de R$ 72.792,08, sendo R$ 72.458,10 referentes ao total de recursos repassados à EEx - Prefeitura Municipal de São Miguel do Guamá/PA, devido à falta de comprovação das despesas e pagamentos efetuados, uma vez que a prestação de contas não trouxe o devido Demonstrativo da Execução da Receita e da Despesa e de Pagamentos Efetuados, em afronta ao art. 31, inciso III, da resolução/CD/FNDE 3 de 1/4/2010, e ainda R$ 333,98 referentes à falta de aplicação dos recursos no mercado financeiro, contrariando o art. 4º, incisos VIII a X da Resolução/CD/FNDE 17/2004 e art. 20, § 1º, incisos I e II da Instrução Normativa STN 1/1997.
20.1. 	Cabe aqui registrar que o item 2.3.2 da Informação 379/2014- (peça 2, p. 94) indicou o art. 31 § 4º, inciso III, da Resolução 3, de 1/4/2010, como norma infringida pela ausência do Demonstrativo da Execução da Receita e da Despesa e de Pagamentos Efetuados, ao passo que o correto é apenas o art. 31, inciso III, não havendo razão quanto à adição do § 4º;
20.2. 	Ademais, na referência à norma desobedecida devido à falta de aplicação financeira, não cabe a referência à Resolução/CD/FNDE 17/2004 (peça 2, p. 95) , uma vez que essa resolução se refere ao estabelecimento de critérios e normas de transferência de recursos financeiros para o Programa de Apoio aos Sistemas de Ensino para Atendimento à Educação de Jovens e Adultos/PEJA, não havendo ligação com o PDDE. As normas factualmente infringidas pela falta de aplicação dos recursos no mercado financeiro são o art. 20, § 1º, da Instrução Normativa STN 1/1997 e o art. 25, § 5º, da Resolução/CD/FNDE 3/2010.
21. 	Em 6/11/2014, o Ofício 1.017/2014-DIAFI/COPRA/CGCAP/Difin/FNDE/MEC (peça 2, p. 97-99) foi enviado ao Sr. Vildemar Rosa Fernandes, informando-o sobre as irregularidades encontradas na análise da prestação de contas do PDDE/2010, sobremaneira a falta do Demonstrativo da Execução da Receita e da Despesa e de Pagamentos Efetuados e a não aplicação dos recursos no mercado financeiro. Foram solicitadas a regularização das pendências ou a restituição dos recursos, tendo ele sido devidamente recepcionado, segundo o respectivo Aviso de Recebimento (AR) de em 13/11/2014 (peça 2, p. 18) .
22. 	Pelo Ofício 1.018/2014-DIAFI/COPRA/CGCAP/Difin/FNDE/MEC, também de 6/11/2014 (peça 2, p. 100) , o Sr. Francisco das Chagas Sá foi notificado pelas mesmas irregularidades e valores. O recebimento foi registrado por AR de 13/11/2014 (peça 2, p. 102) .
23. 	Em 11/9/2015 o Parecer 514/2015-DIAFI/COPRA/CGCAP/Difin/FNDE (peça 2, p. 123-128) , em seu item 2.3, explicitou os fatos e impugnações descritos na Informação 379/2014-DIAFI/COPRA/CGCAP/Difin/FNDE de 20/6/2014, sobre os quais divergiu quanto ao total a ser impugnado. Em vez de impugnar os valores transferidos pelo valor total de R$ 72.458,10 (peça 2, p. 124) , o item 4.4. desse Parecer 514/2015 (peça 2, p. 125-126) , esclareceu que devem ser impugnadas todas as despesas verificadas no extrato bancário (peça 2, p. 25-29) , uma vez que não foram comprovadas devido à falta de encaminhamento do Demonstrativo da Execução da Receita e da Despesa e de Pagamentos Efetuados. Assim, o débito total das despesas com cheques atingiram o montante de R$ 75.395,79, conforme segue:
	DATA
	DOCUMENTO
	VALOR (R$) 
	TOTAL POR DATA (R$) 

	6/1/2010
	850135
	1.460,12 
	1.460,12 

	11/1/2010
	850133
	1.460,12
	1.460,12

	21/7/2010
	850137
	4.500,00
	
	21/7/2010
	850138
	5.940,00
	
	21/7/2010
	850139
	4.764,50
	
	21/7/2010
	850140
	5.307,50
	
	21/7/2010
	850141
	2.293,26
	
	21/7/2010
	850142
	120,69
	
	21/7/2010
	850143
	3.200,00
	
	21/7/2010
	850144
	377,62
	
	21/7/2010
	850145
	22,38
	
	21/7/2010
	850146
	7.927,00
	
	21/7/2010
	850147
	7.687,80
	
	21/7/2010
	850148
	4.121,30
	
	21/7/2010
	850149
	790,00
	47.052,05

	22/7/2010
	850150
	1.153,50
	
	22/7/2010
	850152
	5.605,00
	
	22/7/2010
	850153
	295,00
	
	22/7/2010
	850154
	2.390,00
	9.443,50

	23/7/2010
	850155
	7.100,00
	7.100,00

	29/7/2010
	850156
	4.960,00
	
	29/7/2010
	850157
	3.920,00
	8.880,00

	TOTAL DE CHEQUES
	75.395,79
	75.395,79

	29/7/2010    Saldo final da conta 5.353-8 
	9,06
	
24. 	Por seu turno, o item 4.3 do Parecer 514/2015- (peça 2, p. 125-126) , esclareceu que, quanto aos valores anteriormente apontados na Informação 379/2014-DIAFI/COPRA/CGCAP/ Difin/FNDE, de 20/6/2014, no montante histórico de R$ 333,98, relativos à falta de aplicação dos recursos no mercado financeiro, o valor correto a ser considerado seria o de R$ 245,19, em conformidade com a regra de análise 4 do Memorando 265-2014/Difin, que apontou os seguintes débitos por falta de rendimentos não auferidos no mercado financeiro:
	DATA
	VALOR (R$) 

	6/1/2010
	1,50

	23/6/2010
	0,57

	21/7/2010
	242,93

	30/9/2010
	0,05

	31/12/2010
	0,14

	TOTAL
	245,19

25. 	Em 21/10/2015, o Ofício 1.378/2015-DIAFI/COPRA/CGCAP/Difin/FNDE (peça 2, p. 150-151) foi remetido ao responsável, Sr. Vildemar Rosa Fernandes, com cópia do Parecer 514/2015-, informando-o que, para evitar a instauração da devida TCE, o débito deveria ser recolhido com a devida atualização. Segundo AR de 5/11/2015 (peça 2, p. 160) , o ofício foi corretamente recepcionado, embora o responsável tenha permanecido silente.
26. 	Em 21/10/2015 também foi remetido o Ofício 1.378/2015-DIAFI/COPRA/CGCAP/ Difin/FNDE (peça 2, p. 158-159) ao Sr. Francisco das Chagas Sá, então prefeito municipal de São Miguel do Guamá/PA, embora ele já estivesse afastado da corresponsabilidade pelo PDDE/2010, em face do efeito suspensivo da inadimplência registrado no Sistema de Gestão de Prestação de Contas do FNDE - SIGPC, desde 2/2/2015 (peça 8) , em decorrência do Ofício 56/2013/GAB-Pref, assinado em 29/4/2013 pelo Sr. Francisco das Chagas Sá, que evidencia a Representação protocolada naquela data pelo prefeito junto ao Ministério Público Federal representação do Município de São Miguel do Guamá/PA (peça 2, p. 60-69) . O ofício de 2015 do FNDE foi recepcionado em 4/3/2016 no endereço da Prefeitura de São Miguel do Guamá/PA, embora não conste resposta nos autos quanto ao fato. 
27. 	Em 10/4/2017 foi emitido o Relatório de TCE 167/2017-DIREC/COTCE/CGCAP/ Difin-FNDE/MEC (peça 2, p. 173-180) , que responsabilizou exclusivamente o Sr. Vildemar Rosa Fernandes, prefeito municipal de São Miguel do Guamá/PA nas gestões 2005-2008 e 2009 a 30/9/2010, devido a irregularidades na prestação de contas e pela falta de comprovação de despesas realizadas, bem como pela não aplicação dos recursos no mercado financeiro referentes ao PDDE/2010, pelo valor histórico de R$ 75.640,98, conforme o Parecer 514/2015-DIAH/COPRA/CGCAP/Difin/FNDE, que atualizado até 2/1/2017 totalizou o montante de R$ 116.285,37 (R$ 115.908,79 + R$ 376,58) segundo Demonstrativos de Débitos (peça 2, p. 3-5 e 10-11) . Ressalta-se que o valor atualizado explicitado na segunda página do relatório de TCE foi equivocadamente como sendo de R$ 142.743,62, por ter utilizado os valores dos débitos atualizados com juros (peça 2, p. 6-9 e 12-15) .
28. 	O item 9 do Relatório de TCE 167/2017- (peça 2, p. 176) , embora tenha equivocadamente utilizado os valores dos débitos atualizados e com juros, o que será abaixo corrigido para o valor atualizado até 1º/1//2017 sem juros, explicita que, conforme consta do Parecer 514/2015-DIAFI/COPRA/CGCAP/ Difin/FNDE (peça 2, p. 123-128) , o dano ao erário seria discriminado da seguinte forma:
28.1. 	Ausência da documentação comprobatória da execução dos recursos: R$ 115.908,79 (peça 10) ;
28.2. 	Rendimentos não auferidos no mercado financeiro: R$ 376,36 (peça 11) .
29. 	O Relatório de Auditoria 962/2017, de 28/9/2017, do Ministério da Transparência e Controladoria-Geral da União (peça 3, p. 1-3) acompanhou conclusões do FNDE. Após serem emitidos o Certificado de Auditoria, o Parecer do Dirigente de Controle Interno (peça 3, p. 4 e 5) e o Pronunciamento Ministerial (peça 4) , o processo foi remetido ao TCU.
30. 	Em cumprimento ao pronunciamento da unidade, ratificado pelo despacho do Exmº Ministro-Relator (Peça 16) , foi efetuada a citação do Sr. Vildemar Rosa Fernandes nos seguintes moldes:
	Ofício
	Data do ofício
	Data de Recebimento do Ofício
	Nome do Recebedor do Ofício
	Observação
	Fim do Prazo para defesa

	1277/2018-TCU/Secex/TCE (peça 17) 
	20/8/2018
	7/1/2019 (vide AR de peça 19) 
	Maria Graciete Gomes da Silva
	Ofício recebido no endereço do responsável, conforme pesquisa de endereço no Sistema da Receita Federal (peça 6) .
	22/1/2019

31.	Transcorrido o prazo regimental, os responsáveis permaneceram silentes, devendo ser considerados revéis, nos termos do art. 12, § 3º, da Lei 8.443/1992.
EXAME TÉCNICO
Da validade das notificações
32.	Preliminarmente, cumpre tecer breves considerações sobre a forma como são realizadas as comunicações processuais no TCU. A esse respeito, destacam-se o art. 179, do Regimento Interno do TCU (Resolução 155, de 4/12/2002) e o art. 4º, inciso III, § 1º, da Resolução TCU 170, de 30 de junho de 2004, in verbis:
art. 179. A citação, a audiência ou a notificação, bem como a comunicação de diligência, farse-ão:
I - mediante ciência da parte, efetivada por servidor designado, por meio eletrônico, fac-símile, telegrama ou qualquer outra forma, desde que fique confirmada inequivocamente a entrega da comunicação ao destinatário;
II - mediante carta registrada, com aviso de recebimento que comprove a entrega no endereço do destinatário;
III - por edital publicado no Diário Oficial da União, quando o seu destinatário não for localizado
 (...) 
art. 3º As comunicações serão dirigidas ao responsável, ou ao interessado, ou ao dirigente de órgão ou entidade, ou ao representante legal ou ao procurador constituído nos autos, com poderes expressos no mandato para esse fim, por meio de:
I - correio eletrônico, fac-símile ou telegrama;
II - servidor designado;
III - carta registrada, com aviso de recebimento;
IV - edital publicado no Diário Oficial da União, quando o seu destinatário não for localizado, nas hipóteses em que seja necessário o exercício de defesa’.
art. 4º. Consideram-se entregues as comunicações:
I - efetivadas conforme disposto nos incisos I e II do artigo anterior, mediante confirmação da ciência do destinatário;
II - realizadas na forma prevista no inciso III do artigo anterior, com o retorno do aviso de recebimento, entregue comprovadamente no endereço do destinatário;
III - na data de publicação do edital no Diário Oficial da União, quando realizadas na forma prevista no inciso IV do artigo anterior.
§ 1º O endereço do destinatário deverá ser previamente confirmado mediante consulta aos sistemas disponíveis ao Tribunal ou a outros meios de informação, a qual deverá ser juntada ao respectivo processo.
 (...) 
33.	Bem se vê, portanto, que a validade da citação via postal não depende de que o aviso de recebimento seja assinado pelo próprio destinatário da comunicação, o que dispensa, no caso em tela, a entrega do AR em ‘mãos próprias’. A exigência da norma é no sentido de o Tribunal verificar se a correspondência foi entregue no endereço correto, residindo aqui a necessidade de certeza inequívoca. 
34.	Não é outra a orientação da jurisprudência do TCU, conforme se verifica dos julgados a seguir transcritos:
São válidas as comunicações processuais entregues, mediante carta registrada, no endereço correto do responsável, não havendo necessidade de que o recebimento seja feito por ele próprio (Acórdão 3648/2013-TCU-Segunda Câmara, Relator Ministro JOSÉ JORGE) ;
É prescindível a entrega pessoal das comunicações pelo TCU, razão pela qual não há necessidade de que o aviso de recebimento seja assinado pelo próprio destinatário. Entregandose a correspondência no endereço correto do destinatário, presume-se o recebimento da citação. (Acórdão 1019/2008-TCU-Plenário, Relator Ministro BENJAMIN ZYMLER) ;
As comunicações do TCU, inclusive as citações, deverão ser realizadas mediante Aviso de Recebimento - AR, via Empresa Brasileira de Correios e Telégrafos, bastando para sua validade que se demonstre que a correspondência foi entregue no endereço correto. (Acórdão 1526/2007-TCU-Plenário, Relator Ministro AROLDO CEDRAZ) .
35.	A validade do critério de comunicação processual do TCU foi referendada pelo Supremo Tribunal Federal, nos termos do julgamento do MS-AgR 25.816/DF, por meio do qual se afirmou a desnecessidade da ciência pessoal do interessado, entendendo-se suficiente a comprovação da entrega do ‘AR’ no endereço do destinatário:
EMENTA: AGRAVO REGIMENTAL. MANDADO DE SEGURANÇA. DESNECESSIDADE DE INTIMAÇÃO PESSOAL DAS DECISÕES DO TRIBUNAL DE CONTAS DA UNIÃO. ART. 179 DO REGIMENTO INTERNO DO TCU. INTIMAÇÃO DO ATO IMPUGNADO POR CARTA REGISTRADA, INICIADO O PRAZO DO ART. 18 DA LEI n. 1.533/51 DA DATA CONSTANTE DO AVISO DE RECEBIMENTO. DECADÊNCIA RECONHECIDA. AGRAVO IMPROVIDO.
O envio de carta registrada com aviso de recebimento está expressamente enumerado entre os meios de comunicação de que dispõe o Tribunal de Contas da União para proceder às suas intimações.
O inciso II do art. 179 do Regimento Interno do TCU é claro ao exigir apenas a comprovação da entrega no endereço do destinatário, bastando o aviso de recebimento simples.
36.	No caso vertente, a citação do responsável se deu em endereços provenientes de pesquisa de endereço realizada pelo TCU, especificamente na base do Sistema CPF da Receita Federal, com a comprovada entrega do ofício citatório nesse endereço (peça 30) . 
37.	Vale ressaltar que a pretensão punitiva do TCU, conforme Acórdão 1441/2016-TCU-Plenário, que uniformizou a jurisprudência acerca dessa questão, subordina-se ao prazo geral de prescrição indicado no art. 205 do Código Civil, que é de 10 anos, contado da data de ocorrência da irregularidade sancionada, nos termos do art. 189 do Código Civil, sendo este prazo interrompido pelo ato que ordenar a citação, a audiência ou a oitiva do responsável. No caso em exame, não ocorreu a prescrição, uma vez que as irregularidades ocorreram no exercício de 2010 e o ato de ordenação da citação ocorreu em 7/8/2018.
38.	Em se tratando de processo em que a parte interessada não se manifestou acerca das irregularidades imputadas, não há elementos para que se possa efetivamente aferir e reconhecer a ocorrência de boa-fé na conduta dos responsáveis, podendo este Tribunal, desde logo, proferir o julgamento de mérito pela irregularidade das contas, conforme nos termos dos § § 2º e 6º do art. 202 do Regimento Interno do TCU. (Acórdão 2064/2011-TCU-Primeira Câmara (relator: Ubiratan Aguiar) , 6.182/2011-TCU-1a Câmara (relator: Weber de Oliveira) , 4.072/2010-TCU-1a Câmara (Relator: Valmir Campelo) , 1.189/2009-TCU-1a Câmara (Relator: Marcos Bemquerer) , 731/2008-TCU-Plenário (Relator: Aroldo Cedraz) .
CONCLUSÃO
39.	Dessa forma, o responsável deve ser considerado revel, nos termos do art. 12, § 3º, da Lei 8.443/1992, devendo as contas serem julgadas irregulares, com a condenação do Sr. Vildemar Rosa Fernandes ao débito apurado e aplicando-lhe a multa prevista no art. 57 da Lei 8.443/1992.
PROPOSTA DE ENCAMINHAMENTO
40.	Diante do exposto, submetem-se os autos à consideração superior, propondo:
	a) considerar revel o Sr. Vildemar Rosa Fernandes (CPF XXX.048.872-XX) , Prefeito Municipal de São Miguel do Guamá/PA nas gestões 2005-2008 e 2009 a 30/9/2010 para todos os efeitos, dando-se prosseguimento ao processo, com fulcro no art. 12, § 3º, da Lei 8.443/92;
	b) julgar irregulares, nos termos dos arts. 1º, inciso I, 16, inciso III, alínea ‘b’ e ‘c’, § 2º, da Lei 8.443/92 c/c os arts. 19 e 23, inciso III, da mesma lei, e com arts. 1º, inciso II e II, 209, inciso, 210 e 214, inciso III, do Regimento Interno/TCU, as contas do Sr. Vildemar Rosa Fernandes (CPF XXX.048.872-XX) , Prefeito Municipal de São Miguel do Guamá/PA nas gestões 2005-2008 e 2009 a 30/9/2010, condenando-o ao pagamento das quantias a seguir indicadas, atualizadas monetariamente e acrescidas dos juros de mora, calculadas a partir das datas discriminadas até a data do efetiva quitação do débito, fixando-lhe o prazo de quinze dias, para que comprove, perante este Tribunal, o recolhimento dos referidos valores aos cofres do Fundo Nacional de Desenvolvimento da Educação - FNDE, nos termos do art. 23, inciso III, alínea ‘a’, da citada lei;
	b.1) Valor e data original do débito:
	Valor (em R$) 
	Data

	1.460,12
	6/1/2010

	1.460,12
	11/1/2010

	47.052,05
	21/7/2010

	9.443,50
	22/7/2010

	7.100,00
	23/7/2010

	8.880,00
	29/7/2010

	1,50
	6/1/2010

	0,57
	23/6/2010

	242,93
	21/7/2010

	0,05
	30/9/2010

	b.2) Valor do débito atualizado, com juros, em 26/3/2019 (peça 20) : R$ 156.473,71
	c) aplicar ao Sr. Vildemar Rosa Fernandes (CPF XXX.048.872-XX) , Prefeito Municipal de São Miguel do Guamá/PA nas gestões 2005-2008 e 2009 a 30/9/2010, a multa prevista no art. 57 da Lei 8.443/92 c/c o art. 267 do RI/TCU, fixando-lhe (s) o prazo de quinze dias, a contar da notificação, para que comprove (m) , perante este Tribunal (art. 214, III, a, do RI/ TCU) , o recolhimento da dívida aos cofres do Tesouro Nacional, atualizada monetariamente desde a data do acórdão que vier a ser proferido por este Tribunal até a do efetivo recolhimento, se pagas após o vencimento, na forma da legislação em vigor;
	d) autorizar, desde logo, nos termos do art. 28, inciso II, da Lei 8.443/1992, a cobrança judicial da dívida, caso não atendida a notificação;
	e) autorizar também, desde logo, se requerido, com fundamento no art. 28, inciso I, da Lei 8.443, de 1992 c/c o art. 217, § § 1º e 2º do Regimento Interno, o parcelamento da dívida em até 36 parcelas, incidindo sobre cada parcela, corrigida monetariamente, os correspondentes acréscimos legais, fixando-lhe o prazo de quinze dias, a contar do recebimento da notificação, para que comprove perante este Tribunal o recolhimento da primeira parcela, e de trinta dias, a contar da parcela anterior, para que comprove os recolhimentos das demais parcelas, devendo incidir sobre cada valor mensal, atualizado monetariamente, os juros de mora devidos, no caso do débito, na forma prevista na legislação em vigor, alertando os responsáveis de que a falta de comprovação do recolhimento de qualquer parcela importará o vencimento antecipado do saldo devedor, nos termos do § 2º do art. 217 do Regimento Interno deste Tribunal;
	f) enviar cópia do Acórdão a ser prolatado, bem como do Relatório e do Voto que o fundamentarem à Procuradoria da República no Estado do Pará, nos termos do § 3º do art. 16 da Lei 8.443/1992 c/c o § 7º do art. 209 do Regimento Interno do TCU, para adoção das medidas cabíveis
	g) enviar cópia do Acórdão que vier a ser proferido ao Fundo Nacional de Desenvolvimento da Educação (FNDE) e aos responsáveis, para ciência, informando que a presente deliberação, acompanhada do Relatório e do Voto que a fundamenta, está disponível para a consulta no endereço www.tcu.gov.br/acordaos, além de esclarecer que, caso requerido, o TCU poderá fornecer sem custos as correspondentes cópias, de forma impressa.” 
É o relatório.

não há

Subprocurador-Geral Lucas Rocha Furtado.

TOMADA DE CONTAS ESPECIAL. PROGRAMA DINHEIRO DIRETO NA ESCOLA. IRREGULARIDADES NA COMPROVAÇÃO DA EXECUÇÃO DE RECURSOS REPASSADOS AO MUNICÍPIO. CITAÇÃO. REVELIA. CONTAS IRREGULARES. DÉBITO. MULTA.

TOMADA DE CONTAS ESPECIAL (TCE)

Secretaria de Controle Externo de Tomada de Contas Especial (Secex-TCE).

Trata-se de tomada de contas especial instaurada pelo Fundo Nacional de Desenvolvimento da Educação (FNDE) , em desfavor do Sr. Vildemar Rosa Fernandes, prefeito de São Miguel do Guamá/PA nas gestões 2005-2008 e 2009-30/9/2010, em razão de irregularidades na comprovação da execução de recursos repassados ao município, na modalidade fundo a fundo, à conta do Programa Dinheiro Direto na Escola, no exercício de 2010.
2.	O valor total dos repasses ao município ocorridos no ano de 2010, para atendimento ao Programa Dinheiro Direto na Escola, relativo à entidade executora EEx Prefeitura Municipal São Miguel do Guamá/PA (conta corrente 5353-8, da agência 2653-0 do Banco do Brasil) , foi de R$ 72.458,10, conforme consolidação no item 3 do relatório precedente. Havia um saldo remanescente do PDE/2009, no valor de R$ 2.946,75.
3.	Segundo o Relatório de TCE (peça 2, p. 173-180) , de 10/4/2017, a motivação para a instalação desta tomada de contas especial foram as irregularidades na prestação de contas e na comprovação dos recursos transferidos à conta do PDDE/2010, com dano ao erário no valor de R$ 75.640,98, incluídos nesse montante os rendimentos não auferidos no mercado financeiro. A responsabilidade foi atribuída ao Sr. Vildemar Rosa Fernandes, uma vez que ele foi o responsável pela gestão dos recursos e não adotou as providências para a comprovação da sua utilização.
4.	Cabe destacar que o mandato do responsável foi cassado em 30/9/2010 e que a prestação de contas foi apresentada, tempestivamente, em 28/2/2018, pela prefeita sucessora, Sra. Márcia Maria Rocha Cavalcante (peça 2, p. 20) , explicitando que não foram localizados documentos capazes de comprovar as despesas efetuadas, por parte do prefeito antecessor, com os recursos do PDDE/2010.
5.	A prestação de contas foi composta exclusivamente por cópia do Demonstrativo Consolidado da Execução Físico-Financeira das Unidades Executoras (peça 2, p. 21) e pelos extratos bancários da conta corrente destinada ao PDDE da EEx (peça 2, p. 24-28) , sem o necessário demonstrativo da execução da receita e da despesa e de pagamentos efetuados.
6.	No âmbito deste Tribunal, em cumprimento ao despacho do secretário da Secex-TCE (peça 16) , de 7/8/2018, o responsável foi citado em 20/8/2018 (peça 17) , com aviso de recebimento do ofício datado de 7/1/2019, pela não comprovação da boa e regular aplicação dos recursos do saldo do PDDE/2009 e dos repasses do PDDE/2010, nos valores totais históricos de R$ 245,05 (referente aos rendimentos não auferidos no mercado financeiro) e de R$ 75.395,79 (correspondente ao montante das despesas constantes do extrato bancário do exercício) .
7.	Expirado o prazo regimental, o Sr. Vildemar Rosa Fernandes não se manifestou quanto às irregularidades verificadas e tampouco recolheu o débito, tornando-se, para todos os efeitos, revel, nos termos do art. 12, § 3º, da Lei 8.443/1992.
8.	Diante da revelia e inexistindo nos autos elementos que permitam concluir pela ocorrência de boa-fé ou de outros excludentes de culpabilidade na conduta do responsável, a unidade técnica, em parecer uniforme com o representante do Ministério Público junto ao TCU, propõe que as suas contas sejam julgadas irregulares, que seja condenado em débito e lhe seja aplicada a multa prevista no art. 57 da Lei 8443/1992.
9.	Acolho a proposta de encaminhamento formulada pela Secex-TCE, a qual teve a anuência do representante do Ministério Público junto ao TCU, cuja análise adoto como parte das minhas razões de decidir.
10.	Tendo em vista que a prefeita sucessora, que seria a responsável pela apresentação da prestação de contas, nos termos da Súmula TCU 230, tomou as medidas necessárias e suficientes ao resguardo do erário, a responsabilidade pelas contas recaiu exclusivamente ao Sr. Vildemar, que recebeu, geriu todo o recurso e não deixou documentos que possibilitassem a adequada prestação das contas. Propugno, então, por que as contas do Sr. Vildemar Rosa Fernandes sejam julgadas irregulares e que seja condenado em débito nos valores propostos pela unidade instrutiva.
11.	A jurisprudência desta Corte é firme quanto à responsabilidade pessoal do gestor em prestar contas dos recursos federais por ele geridos. É um dever constitucional e legal, que o submete ao dever de demonstrar o correto emprego dos valores públicos, nos termos do art. 70, parágrafo único, e 37, caput, da Constituição Federal e do art. 93 do Decreto Lei 200/1967.
12.	Considerando que não houve o transcurso do prazo decenal para a prescrição da pretensão punitiva, com a prestação de contas apresentada em 28/2/2011 e a autorização para citação ocorrida em 7/8/2018, em conformidade com o Acórdão 1441/2016-TCU-Plenário, defendo que seja aplicada ao responsável também a multa prevista no art. 57 da Lei 8.443/1992.
13.	Por fim, deixo de acolher a proposta da unidade instrutiva, autorizar o parcelamento das dívidas, por entender que essa medida somente deve ser adotada mediante solicitação das partes.
Ante o exposto, manifesto-me por que o Tribunal aprove o acórdão que ora submeto à apreciação deste Colegiado.
TCU, Sala das Sessões Ministro Luciano Brandão Alves de Souza, em 30 de julho de 2019.
AUGUSTO SHERMAN CAVALCANTI 
Relator